【裁判字號】    94,聲判,14
【裁判日期】    950227
【裁判案由】    聲請交付審判
【裁判全文】
臺灣桃園地方法院刑事裁定             94年度聲判字第14號
聲  請  人  乙○○
代  理  人  吳仲立律師
被      告  甲○○
上列聲請人因被告涉嫌背信案件，經臺灣桃園地方法院檢察署檢
察官於中華民國九十四年五月二十日以九十四年度偵字第六七０
三號為不起訴處分，聲請人不服，向臺灣高等法院檢察署聲請再
議，經該署於九十四年七月十三日以九十四年度上聲議字第二三
四八號處分書駁回再議，聲請人不服，聲請交付審判，本院裁定
如下：
    主  文
聲請駁回。
    理  由
一、按告訴人接受不起訴處分書後，得於七日內以書狀敘述不服
    之理由，經原檢察官向直接上級法院檢察署檢察長或檢察總
    長聲請再議；上級法院檢察署檢察長或檢察總長認再議為無
    理由者，應駁回之；告訴人不服上級法院檢察署檢察長或檢
    察總長認再議為無理由而駁回之處分者，得於接受處分書後
    十日內委任律師提出理由狀，向該管第一審法院聲請交付審
    判。法院認為交付審判之聲請不合法或無理由者，應駁回之
    ，刑事訴訟法第二百五十六條第一項前段、第二百五十八條
    第一項前段、第二百五十八條之一第一項、第二百五十八條
    之三第二項前段分別定有明文。查本件聲請人即告訴人乙○
    ○以被告甲○○涉犯背信罪嫌，向臺灣桃園地方法院檢察署
    提出告訴，經該署檢察官以九十四年度偵字第六七０三號不
    起訴處分後，聲請人不服而對之聲請再議，復經臺灣高等法
    院檢察署檢察長認再議為無理由，於民國九十四年七月十三
    日以九十四年度上聲議字第二三四八號處分書駁回其再議之
    聲請，聲請人於九十四年七月二十二日收受上該處分書後，
    於同年七月二十九日委任律師向本院聲請交付審判等情，此
    有台灣高等法院檢察署送達證書、本院收文章戳等可資佐證
    ，復經本院依職權調閱臺灣桃園地方法院檢察署九十四年度
    偵字第六七０三號、第二一四九號全卷核閱屬實，是本件聲
    請合於「再議前置原則」及「強制律師代理」等要件，並於
    法定聲請期間提出聲請，均符法定程序，先予敘明。
二、聲請人原告訴意旨略以：聲請人為被告之母林桂花（於九十
    一年十二月一日過世）所收養，而與被告為姐妹關係，於林
    桂花過世後，渠等與林桂花之其他子女林螺福、林竹南、林
    火旺、林火生、林月霞、高林月寶、高林玉珠、林利香、林
    家妃等人為繼承人，委由被告辦理繼承登記。緣林桂花對於
    林家妃之配偶江新在有新臺幣（下同）五十萬元之債權，依
    林桂花生前遺願將其中二十萬元捐贈關渡玉女宮，其餘三十
    萬元由全體繼承人均分，每人可得二萬七千二百七十三元，
    詎被告竟未經聲請人之同意，擅自處分上揭債權，免除江新
    在之債務，並將聲請人排除在繼承人之外，因認被告涉有刑
    法第三百四十二條第一項之背信罪嫌。
三、另本件聲請人聲請交付審判意旨略以：
    (一)依據稅捐機關及戶政機關之資料，均顯示聲請人與被告同
      為林桂花之合法繼承人，檢察官豈可因被告單方否認聲請
      人之繼承權，便認聲請人之繼承權有疑義，倘真如此，公
      務機關之登記制度，豈不形同虛設。況被告在對其兄林螺
      福提起遷讓房屋訴訟中（案號：臺灣士林地方法院士林簡
      易庭九十二年度士簡字第一四三三號），自始認定聲請人
      係林桂花之繼承人，並依法聲請追加聲請人為被告，由此
      足證被告主觀上早已認定聲請人係林桂花之合法繼承人，
      被告於本案中辯稱其就聲請人有無繼承權一事有所質疑云
      云，應為脫罪說詞，不足採信。
    (二)又依據林桂花生前遺願，將其對江新在五十萬元的債權提
      撥二十萬元捐贈關渡玉女宮，其餘三十萬元由全體繼承人
      均分，但被告擅自免除聲請人及其他繼承人對江新在之債
      權外，亦未經同意將包含聲請人應分得之債權轉讓予江新
      在以抵銷債務，其擅自處分聲請人及其他繼承人應繼分財
      產，更蓄意將聲請人排除繼承人以外，其所為顯觸犯刑法
      第三百四十二條之背信罪。縱被告不認同聲請人係繼承人
      之一，然其既受任辦理繼承事宜，卻擅自處分其他繼承人
      之財產，圖利江新在而損害其他繼承人，亦屬違法。
    (三)而被告係受委託處理江新在所積欠之三十萬元債務，被告
      不僅未將款項取回分配，反未經全體繼承人同意即免除江
      新在此筆債務，已違背其任務，被告其後以律師函通知全
      體繼承人之行為，更足證明被告確實有違背其任務，然原
      承辦檢察官卻謂被告處分上揭債權，免除江新在之債務，
      並以律師函通知全體繼承人之行為，並非為他人處理事務
      云云，自有未當，因此狀請法院迅賜為交付審判之裁定。
四、經查：
    (一)本件聲請人生父為陳天化、生母為黃椪，日據時期昭和十
      二年十二月十二日因養子緣組入籍為被告之父林像之養女
      ，斯時林像之配偶為林桂花，而光復後辦理戶籍登記時，
      記事欄雖記載為林像之養女，然父母姓名欄仍為父陳天化
      、母黃椪，嗣林像之配偶即被告之母林桂花於九十一年十
      二月十一日死亡，為辦理遺產繼承登記，才另依日據時期
      「養親有配偶或養子有配偶均須依同為收養」之民事習慣
      ，進而推定聲請人之養父為林像、養母為林桂花，於九十
      二年四月二十一日補填養父母為林像、林桂花等情，有台
      北市北投區戶政事務所九十三年七月二十一日北市投戶字
      第０九三三０八三九一００號函暨所檢附之乙○○日據時
      期戶口調查簿及光復後戶籍登記簿、九十三年八月十日第
      0000000000０號函暨所檢附之養父姓名補填登
      記申請書、委託書、聲請人身分證影本等在卷可稽，是以
      聲請人乙○○於被告辯稱因日據時期戶口調查簿未記載聲
      請人為林桂花之養女，而認林桂花與聲請人間不構成收養
      關係，聲請人無繼承權等語，尚非全然無據。至於聲請人
      於聲請交付審判補充理由狀述及：被告在對林螺福提起請
      求遷讓房屋之民事訴訟中（臺灣士林地方法院士林簡易庭
      九十二年度士簡字第一四三三號），自始認定聲請人係林
      桂花之繼承人之一，並聲請追加聲請人為被告等語，然查
      ，被告確於九十二年十月三十日（法院於同年十月三十一
      日收文）以林螺福為被告，提出請求林螺福遷讓房屋之民
      事訴訟，迄於同年十二月十二日（法院於同年十二月十五
      日收文）始具狀聲請追加本件聲請人為被告一情，此經本
      院依職權調閱台灣士林地方法院士林簡易庭九十二年度士
      簡字第一四三三號（原案號：九十二年度士簡調字第一九
      一號）民事卷宗核閱無訛，則被告提起上開民事訴訟及追
      加聲請人為該案被告之時間，均在被告委由吳武川律師寄
      發上開律師函（即九十二年十月十五日）之後，自難憑此
      認定被告主觀上早已認定聲請人係林桂花之合法繼承人，
      是聲請人此部分所為指述，顯有誤會。從而，本件被告於
      辦理繼承登記之初，對於聲請人究係林像所單獨收養抑或
      林像與配偶林桂花共同收養一情既有所誤解，已如前述，
      縱被告於被繼承人林桂花過世後，有負責處理相關繼承事
      宜，然其既未認同聲請人為林桂花之繼承人，顯見被告主
      觀上並無為聲請人處理繼承事務之認知，亦無證據證明被
      告有受聲請人之委託處理事務，此與刑法第三百四十二條
      第一項之背信罪之構成要件核屬有間。至聲請人所指被告
      蓄意將其排除於繼承人之外云云，核屬民事糾紛，應另依
      循民事途徑請求救濟，附此敘明。
    (二)再者，依據被告委由吳武川律師於九十二年十月十五日發
      予林螺福之律師函中提及「‧‧‧本人負責處理之繼承登
      記均已完成。惟因尚有對江新在之債權新台幣（下同）五
      十萬元，‧‧‧並告知依如下方式處理，各共有人如有不
      同意見，應於函到五日內以書面另提出意見‧‧‧」，且
      副本收受者包含聲請人乙○○、其餘林桂花之繼承人高林
      月寶等十人，此有該律師函影本附卷可按，是以被告委請
      律師發函時，並未將聲請人或其他繼承人除名，聲請人或
      其他繼承人於收到該律師函之五日內，均可以書面提出意
      見，表示渠等有繼承權並主張不願免除對江新在之債權，
      或不贊成此部分遺產之處理，對聲請人及其餘林桂花之繼
      承人之權利均有所保障，渠等權利並未因此受有損失。況
      證人即繼承人林利香、林月霞均於警詢時證稱：部分兄弟
      姐妹因江新在生活困苦，乃自動放棄對江新在之債權等語
      ，顯見林桂花之繼承人對於前開律師函所載林桂花對江新
      在之五十萬元債權之處理方式均知情且無人為反對意見，
      則被告此部分所為亦無何違背任務可言。
    (三)此外，本院詳查全卷，尚未發見有何足可證明被告有何背
      信犯行之積極事證，是以原處分認被告甲○○犯罪嫌疑不
      足而為不起訴處分及駁回聲請人再議之聲請，經核於法尚
      無違誤。
五、綜上所述，本件聲請人雖仍執首揭理由認被告涉有刑法之背
    信罪嫌，而向本院聲請交付審判，惟台灣桃園地方法院檢察
    署檢察官所為不起訴處分書及臺灣高等法院檢察署處分書，
    均已就聲請人所指予以斟酌，並詳加論述所憑證據及其認定
    之理由，俱如前段所述，並經本院依職權調閱前開卷宗查核
    無誤，且原處分所載證據取捨及事實認定之理由，尚無違背
    經驗法則或論理法則之情事，是原檢察官及臺灣高等法院檢
    察署檢察長以被告犯罪嫌疑不足，分別予以不起訴處分及駁
    回再議之聲請，並無不當，聲請人仍執前詞指摘原處分不當
    ，求予裁定交付審判，洵無理由，應予駁回。
六、依刑事訴訟法第二百五十八條之三第二項前段，裁定如主文
    。
中    華    民    國    95    年    2     月    27    日
                  台灣桃園地方法院刑事第十一庭
                       審判長法  官  蔡榮澤
                             法  官  丁俊成
                             法  官  何俏美
以上正本證明與原本無異。
不得抗告。
                             書記官  陳淑瓊
中    華    民    國    95    年    2     月    27    日


司法院資訊處製作；財團法人民間司法改革基金會備份。
